臺中高等行政法院判決　　　　　　　　　　　　　　　九十一年度訴字第四○四號
　　　　　　　　　　　　　　　.
　　原　　　告　甲○○
　　　　　　　　乙○○
　　　　　　　　丙○○
　　　　　　　　丁○○○
　　　　　　　　戊○○○
　　　　　　　　己○○○
　　　　　　　　庚○○○
　　　　　　　　辛○○○
　　　　　　　　壬○○
　　　　　　　　癸○○
　　　　　　　　子○○
　　　　　　　　丑○○
　　右十二人共同
　　訴訟代理人　張柏山律師
　　複代理人　　羅淑菁律師
　　被　　　告　財政部臺灣省中區國稅局
　　代　表　人　寅○○
　　訴訟代理人　辰○○
右當事人間因贈與稅事件，原告不服財政部中華民國九十一年四月二十五日台財訴字
第○八九○○○八九二○號訴願決定，提起行政訴訟。本院判決如左︰
　　主  文
原告之訴駁回。
訴訟費用由原告連帶負擔。
　　事  實
甲、事實概要﹕
緣原告等之被繼承人趙賴罕於民國八十六年三月二十四日死亡，原告等於八十六年七
月二十一日辦理遺產稅申報，原經被告認定被繼承人生前於八十二、八十三及八十四
年間有贈與現金予其子丙○○等人之情事，遂核定各該年度贈與總額分別為新台幣（
下同）二三、五００、０００元、一八、三八０、一九四元及八、二００、０００元
，應納稅額為七、一三一、二五０元、五、０八三、三二七元及九五九、０００元，
並以全體繼承人為納稅義務人發單補徵贈與稅。原告等不服，就贈與總額乙項，申請
復查結果，獲准註銷八十二及八十三年度贈與總額二三、五００、０００元及一八、
三八０、一九四元，八十四年度贈與總額核減七、０００、０００元，變更核定贈與
總額為一、二００、０００元（被繼承人贈與原告丙○○部分），並以被繼承人於八
十四年間有無償承擔其子丙○○等之債務而應以贈與論之情事，另行核課被繼承人八
十四年度贈與總額三七、九００、０００元，復以全體繼承人為納稅義務人發單補徵
贈與稅額九、六０九、０七０元。原告等不服，分別就八十四年度贈與額一、二００
、０００元及三七、九００、０００元部分，申經復查結果，未獲變更，提起訴願，
遭決定駁回，遂提起行政訴訟。（贈與額一、二００、０００元部分，由本院另以八
十九年度訴字第五四七號案件審理。）
乙、兩造之聲明﹕
一、原告訴之聲明﹕原處分、復查決定及訴願決定均撤銷，被告機關應另為適法之處
                  分。
二、被告答辯之聲明﹕請求判決駁回原告之訴。
丙、兩造之陳述﹕
一、原告起訴意旨及補充理由略以﹕
（一）本件被繼承人趙賴罕於民國八十六年三月二十四日死亡，繼承人甲○○等十二
      人即原告於八十六年七月二十一日委任土地代書依法申報遺產稅，嗣經財政部
      台灣省中區國稅局大屯稽徵所將被繼承人趙賴罕生前提供其名下土地設定抵押
      權與台中市農會，並邀同丙○○為連帶保證人，而貸款四千萬元供為繼承人甲
      ○○、丙○○等二人資用一事，認定為贈與，而核定趙賴罕生前八十二年、八
      十三年、八十四年度贈與總額為新台幣（下同）二三、五○○、○○○元、一
      八、三八○、一四九元及八、二○○、○○○元，應納稅額各為七、一三一、
      二五○元、五、○八三、三二七元及九五九、○○○元，並以全體繼承人為納
      稅義務人，予以課徵贈與稅。原告等人不服，申請復查，被告機關復查決定將
      八十二年及八十三年度之贈與總額予以註銷，八十四年度之贈與總額予以減列
      七、○○○、○○○元，重新核定為一、二○○、○○○元，原告等人仍不服
      ，依法提起訴願及再訴願，均遭駁回，嗣依法提起行政訴訟，由鈞院另案審理
      （八十九年度訴字第五四七號贈與稅事件）。又本件被告機關雖於前開贈與稅
      事件，復查決定註銷及減列被繼承人趙賴罕八十二年、八十三年及八十四年度
      贈與總額，惟被告機關竟另案核列被繼承人趙賴罕八十四年度另有贈與三七、
      九○○、○○○元，核課應納稅額九、六○九、○七○元，並以全體繼承人為
      納稅義務人，要與事實不合。原告等人不服，先後提起復查及訴願，均遭駁回
      ，爰依法提起本件行政訴訟，以為救濟。
（二）本件訴願決定略以：「被繼承人生前於八十四年七月間提供其名下所有坐落台
      中縣霧峰鄉○○○段三五七之一、三五七之二、三五七之三及三五七之八地號
      計四筆土地為擔保，向台中市農會設定本金最高限額四八、○○○、○○○元
      之抵押權，該農會並於八十四年九月七日（應為八十四年九月四日）核撥貸款
      三七、九○○、○○○元轉入被繼承人之帳戶後，旋由被繼承人帳戶轉出清償
      訴外人卯○○先前於八十二年至八十四年間向台中市農會所貸之款項……因卯
      ○○之貸款貸出後，均隨即轉存至繼承人丙○○等之帳戶，或由丙○○等提領
      運用…此應屬丙○○等向尤君借用之款項，則被繼承人轉帳三七、九○○、○
      ○○元清償卯○○貸款，核屬被繼承人無償承擔丙○○等對卯○○之債務。…
      系爭貸款係被繼承人為借款人，於八十四年七月間向台中市農會貸款計四○、
      ○○○、○○○元，截至被繼承人死亡日止，前開貸款尚未清償，並經繼承人
      於申報遺產稅時列為未償債務之扣除項目，復查時訴願人主張實為丙○○等二
      人之貸款，顯與貸款資料所載借款人及其前向原處分機關申報遺產稅時所為之
      主張不合，所訴尚難採據。」等情，因認被繼承人趙賴罕生前對其子丙○○等
      人贈與三七、九○○、○○○元，並基於繼承之關係，對原告等人課以贈與稅
      。
（三）本件被繼承人趙賴罕與原告甲○○、丙○○間並無贈與之事實：
１、贈與者乃當事人約定一方以自己之財產無償給予他方，他方允受之契約，民法第
    四百零六條定有明文。又其於請求權時效內無償免除或承擔債務者，其免除或承
    擔債務，依行為時遺產及贈與稅法第五條第一款規定，亦應以贈與論。是依上開
    法條之規定，必一方以自己之財產無償給予他方，他方亦允予接受，或一方於請
    求權時效內無償免除或承擔他方債務者，始成立贈與或以贈與論。本件原告甲○
    ○、丙○○二人因週轉需要，於八十二年間固經情商被繼承人趙賴罕同意提供所
    有座落台中縣霧峰鄉○○○段第三五七之一、第三五七之二、第三五七之三及第
    三五七之八地號土地作為擔保，設定抵押權，供原告甲○○、丙○○二人向台中
    市農會貸款資用，惟當時被繼承人趙賴罕並未在台中市設籍，核與台中市農會貸
    款資格不合，是原告甲○○、丙○○二人轉而商請符合貸款資格之好友卯○○出
    名為借款人，經其同意，乃有自八十二年至八十四年間陸續向台中市農會貸款共
    計三七、九○○、○○○元資用之情事，事實上卯○○僅出借名義，真正之借款
    人為甲○○、丙○○二人，是該筆貸款之利息自始即由原告甲○○、丙○○、魏
    淑鳳（丙○○之妻）從自己帳戶中匯款繳息。嗣趙賴罕遷移台中市設籍滿半年後
    ，已符合台中市農會貸款之資格，甲○○等二人始於八十四年九月間改以被繼承
    人趙賴罕名義借款四○、○○○、○○○元，其中三七、九○○、○○○元隨即
    用以清償卯○○名義帳戶之借款餘額。本件貸款之初始，被繼承人趙賴罕為顧全
    所有法定繼承人未來之繼承權益，乃要求原告甲○○、丙○○等人書立切結，言
    明真正借款人為丙○○等人，貸款本金及利息均應由甲○○、丙○○二人自行負
    責清償，嗣原告甲○○、丙○○二人於貸得借款後，即依約按月匯款至趙賴罕貸
    款帳戶繳納利息。甚至於趙賴罕八十六年三月二十四日過世後，甲○○、丙○○
    二人仍按時匯款繳納利息。被告機關僅憑台中市農會之一紙放款申請書及撥款紀
    錄，即逕認其間為贈與之行為，卻不問債之本質、原因、用途及事實，其核認要
    與事實不合。
２、證人卯○○於鈞院審理時曾到庭結證供稱：「民國八十二年間，丙○○需用錢，
    因我為農會贊助會員，所以以我名義為借款人向台中市農會來借款，由趙賴罕提
    供不動產，設定四千八百萬元最高限額抵押，實際借款四千萬元，由市農會直接
    撥到我帳戶，由丙○○來提領使用，後來趙賴罕於八十四年已經取得台中市農會
    贊助會員資格，所以就把這筆以我名義借款的金額變更為趙賴罕為借款人，仍然
    由丙○○擔任連帶保證人，向台中市農會辦理，這筆金額實際借款人為丙○○，
    實際的借款利息都由丙○○繳納。我是承辦丙○○先生貸款的代書，我曾經介紹
    丙○○買一塊地，因土地價款不夠才去辦理這筆貸款。」等語明確，足見本件以
    卯○○名義之借款，真時之借款人為原告丙○○等人無訛。
３、倘若趙賴罕生前貸款贈與子女丙○○等二人，何以由受贈人丙○○等人獨自按月
    繳納利息﹖甚至約定應由丙○○等人償還貸款本金﹖是本件事實確為丙○○等人
    以趙賴罕所有名下不動產作為擔保而貸款資用，並非贈與。
４、又趙賴罕有四子五女，因次子早先死亡，代位繼承者四人，合計有十二名法定繼
    承人，於情於理，焉可能巨額借款四○、○○○、○○○元單獨贈與丙○○等人
    ，而讓其他未受贈與之法定繼承人與丙○○等人於繼承發生時，共同分攤巨額債
    務﹖原告之家族成員甚多，本案苟如被告機關所認定其間已有贈與情事，則其他
    繼承人必於繼承財產時，因被繼承人遺產無端縮水等情，而生爭議。本件被繼承
    人死亡後之財產繼承分配，並未因被告所認定之贈與發生爭執，足見原告與被繼
    承人生前金錢之匯撥，皆非被告機關認定之「贈與」，是被告機關為詳予審酌原
    告甲○○等人提出之繳息證據，片面認定有贈與行為，而課徵贈與稅，洵屬不當
    。
５、況且被繼承人趙賴罕年高八十餘歲，毫無謀生能力，尚需三子甲○○予以撫養照
    護，何能向台中市農會借款四○、○○○、○○○元贈與原告丙○○等人，又有
    何能力償還巨額貸款﹖本件系爭借款是由原告丙○○擔任連帶保證人，倘若趙賴
    罕無力償還借款，其尚須負起連帶償債責任，何來贈與之有﹖
６、按認定事實適用法律，不得違背經驗及論理法則，行政程序法第四十三條規定甚
    明。本件被告機關忽略國人民情風俗，一般貸款事件，多有配合貸款銀行規定之
    條件，商請親友出具名義辦理貸款，乃屬平常之事，又對於原告所提出之契約書
    及繳息證明等諸多證據以證明原告甲○○、丙○○等人情商被繼承人具名貸款資
    用之事實，疏於調查。且依舉證責任分配原則，原告所舉證者有如前述，（以被
    繼承人具農會會員資格名義借款再提領撥款原告丙○○等人週轉資用），被告均
    無證據推翻原告之主張，則被告之處分顯有違誤。
７、「復按當事人主張事實，須負舉證責任，倘所提出之證據，不足為其主張事實之
    證明，自不能認其主張之事實為真實。又行政官署對於人民有所處罰，必須確實
    證明其違法之事實。倘不能確實證明違法事實之存在，其處罰即不能認為合法。
    」行政法院三十九年判字第二號判例可資參照。…本件被告機關既主張被繼承人
    趙賴罕代甲○○、丙○○等人償還（對卯○○）債務，係屬無償承擔債務，視同
    贈與論，皆屬有利於己（即被告）之事實，揆諸行政訴訟法第三十三條準用民事
    訴訟法第二百七十七條之規定及首揭判例意旨，應由被告負舉證責任。本件被告
    機關既認定被繼承人有以無償債務承擔之事實作為課稅基礎，徵諸上述行政法院
    之見解，被告機關自應就其所認定債務承擔之事實負舉證責任，惟被告機關徒以
    原告申報遺產稅時之錯誤，逕認本件係為無償債務承擔，卻始終未舉出任何具體
    事證以實其說，如此所為不利原告之課稅處分，顯與「核實課稅」之原則有違。
８、原告之母趙賴罕係於八十四年七月間，以原告丙○○為連帶保證人向台中市農會
    借四千萬元，依民法第七百四十八條及第八百六十條規定，原告丙○○對於該筆
    以趙賴罕名義為借款人之借款，本負有連帶保證人之連帶清償責任，則系爭原告
    之母舉新債償舊債（卯○○名義）之行為，能否認定為符合贈與稅法第五條第一
    款「在請求權時效內『無償』免除或承擔債務者，其免除或承擔之債務以贈與論
    」之「無償」之要件，即不無商榷之餘地。
（四）納稅義務人申報、如能提出反證其申報錯誤仍可異議，稽徵機關不得加以拒絕
      。按「被告之自白不得作為有罪判決之證據，仍應調查其他必要之證據，以察
      其是否與事實相符」為刑事訴訟法第一五六條所明訂，其立法目的為欲以補強
      證據擔保自白之真實性，亦即以補強證據，擔保自白之真實性之存在，藉以限
      制自白在證據上價值，又「行政罰與刑罰之構成要件雖有不同，而刑事判決與
      行政處分亦原可各自認定事實，惟認定事實須憑證據，倘無證據足資認定有堪
      以構成行政罰或刑罰要件之事實存在，即不得僅以推測之詞予人處罰，則為二
      者所應一致」「納稅義務人申報、如能提示反證其申報錯誤仍可異議，稽徵機
      關不得加以拒絕」最高行政法院七十五年判字三○九號判例、八十七年第三二
      三號判決可資參照，且「納稅義務人對於適用法令錯誤，或計算錯誤溢繳之稅
      款，得自繳納之日起五年內提出具體證明申請退還」亦為稅捐稽徵法第二十八
      條所明定。是本件原告於申報遺產稅時，雖誤將上開貸款列為被繼承人趙賴罕
      未償債務，惟嗣後原告已一再請求更正，並提出具體證明證實其申報錯誤，被
      告機關不僅未予詳查事實，審認證據，卻一再以原告申報遺產稅時已將上開貸
      款列為未償債務核定在案，則前開實務見解豈非成為具文？
（五）綜上所述，可知被繼承人趙賴罕並非本件真正借款人，而有貸款贈與之行為，
      實則趙賴罕僅係應允丙○○之情商，提供名下不動產設定抵押權，供為擔保物
      權，貸款全額之清償、利息之繳納仍須由原告丙○○等人負責，是本件八十四
      年九月七日趙賴罕名義貸款之三七、九○○、○○○元，轉償卯○○君之貸款
      餘額，並非趙賴罕承擔丙○○對卯○○君之債務，而是原告丙○○基於借貸關
      係而以趙賴罕名義所貸得之金額，被告機關就前開三七、九○○、○○○元認
      定為趙賴罕對原告丙○○等人贈與，而向原告課徵贈與稅，自有違誤。
二、被告答辯意旨略以﹕
（一）按「凡經常居住在中華民國境內之中華民國國民，就其在中華民國境內或境外
      之財產為贈與者，應依本法規定，課徵贈與稅。」、「財產之移動，具有左列
      各款情形之一者，以贈與論，依本法規定，課徵贈與稅﹕一、在請求權時效內
      無償免除或承擔債務者，其免除或承擔之債務。」分別為遺產及贈與稅法第三
      條第一項及第五條第一款所明定。次按「被繼承人死亡前三年內之贈與應併課
      遺產稅者，如該項贈與至繼承發生日止，稽徵機關尚未發單課徵時，應先以繼
      承人為納稅義務人開徵贈與稅，再依遺產及贈與稅法第十五條及第十一條第二
      項規定辦理，惟該項贈與稅不得再自遺產總額中扣除，說明：二、被繼承人生
      前既有符合遺產及贈與稅法第十五條規定之贈與而未經核課贈與稅者，即應先
      行就該贈與事實開徵贈與稅，再將該贈與之財產併入遺產總額計課遺產稅。˙
      ˙˙該項贈與稅款並准適用同法第十一條第二項規定，自應納遺產稅額內扣除
      。˙˙˙」亦為財政部八十一年六月三十日台財稅第八一一六六九三九三號函
      所明釋。
（二）本件贈與人趙賴罕於八十六年三月二十四日死亡，由丙○○等十二人共同繼承
      ，於八十六年七月二十一日由丙○○代表辦理遺產稅申報，原申報遺產總額為
      三０、一一四、九００元，並列報死亡前未償債務扣除額四０、０００、００
      ０元，嗣被告機關初查以前開債務係贈與人生前提供其名下土地為擔保向台中
      市農會貸款四０、０００、０００元，截至死亡日仍未清償，乃准予認列系爭
      未償債務扣除額，惟另行查得被繼承人所貸款項中有一、二００、０００元及
      九００、０００元轉存予其子丙○○及媳魏淑鳳之帳戶，另有三七、九００、
      ０００元則清償第三人卯○○之貸款，而尤君向台中市農會貸款嗣均分別轉存
      繼承人丙○○等之帳戶或由趙君等人提領運用，被告機關初查乃以前開八十二
      年起至八十四年間由被繼承人帳戶或尤君輾轉匯入趙君帳戶及由趙君提領運用
      之貸款認定係被繼承人之贈與，依前開貸款金額及日期核定被繼承人（即本件
      贈與人）八十二、八十三及八十四年度贈與總額二三、五００、０００元、一
      八、三八０、一九四元及八、二００、０００元，因前開贈與稅截至被繼承人
      死亡日止仍未發單，被告機關初查乃以全體繼承人即原告等為納稅義務人發單
      補徵贈與稅。原告不服，主張系爭未償債務四０、０００、０００元實係丙○
      ○及甲○○二人借用被繼承人名義向金融機構借款供該二人使用，且貸款期間
      之利息亦由該二人繳納，並非被繼承人之借款，是貸款之資金去向應無贈與情
      事，爰請求註銷贈與稅等情。經查贈與人生前於八十四年七月間提供其名下座
      落台中縣霧峰鄉○○○段三五七─一、三五七─二、三五七─三及三五七─八
      地號等四筆土地為擔保，向台中市農會設定本金最高限額四八、０００、００
      ０元之抵押權，該農會並於八十四年九月七日核撥貸款三七、九００、０００
      元轉入被繼承人之帳戶後，旋由被繼承人帳戶轉出清償第三人卯○○先前於八
      十二至八十四年間向台中市農會所貸之款項，應認定為被繼承人承擔丙○○等
      對尤君之債務，另案核課被繼承人八十四年度贈與總額三七、九００、０００
      元。至被告機關原查核定被繼承人八十二、八十三及八十四年度贈與總額二三
      、五００、０００元、一八、三八０、一九四元及八、二００、０００元，其
      中除八十四年九月七日該筆一、二００、０００元係由丙○○自被繼承人之帳
      戶提領，核屬被繼承人對其子之贈與，被告機關原查核課被繼承人八十四年度
      贈與額一、二００、０００元，依前揭規定，並無不合，復查後乃予以維持，
      其餘八十二、八十三及八十四年間自尤君帳戶轉存繼承人帳戶或由繼承人提領
      運用經被告機關核課之被繼承人八十二年、八十三年及八十四年度贈與額二三
      、五００、０００元、一八、三八０、一九四元及七、０００、０００元，則
      予以註銷減列。原告不服循序提起訴願、再訴願均遞遭駁回。
（三）原告訴訟意旨略謂：原告復執前詞主張被繼承人並無謀生能力，乃提供名下土
      地供其子運用，並立約言明貸款之清償及利息由丙○○等三人負擔，有契約書
      及丙○○等人按月匯款之資料可資證明，未料被告機關不予查明認定，反認定
      被繼承人承擔丙○○對尤君之債務。又原告等因不諳稅法規定，誤將實際由丙
      ○○等應負擔之債務列報為被繼承人遺產稅之未償債務扣除額，請就其主張之
      事實查明，免將該借款認定為贈與外，並准予更正趙賴罕遺產稅申報書等情。
      且座落台中縣霧峰鄉○○○段三五七之一等四筆土地雖於八十二年由被繼承人
      提供向台中市農會辦理抵押權設定登記，惟實際上並未借款，亦無贈與稅之課
      稅問題，故本案核課贈與稅與事實不符，應予一併剔除。
（四）經查，本件贈與人於生前八十四年間以其土地作為擔保向台中市農會貸款，因
      截至被繼承人死亡日止並未清償，並經原告等於申報遺產稅時列為未償債務核
      定在案，嗣經被告機關查核該貸款之資金去向而予核課贈與稅，始改稱為原告
      丙○○等之貸款債務云云，前後顯有矛盾，且依台中市農會出具之證明書贈與
      人趙賴罕生前確係貸款四０、０００、０００元，均係撥入趙賴罕之帳戶，是
      被告機關依原告原申報遺產稅，將該四０、０００、０００元列為趙賴罕遺產
      之未償債務，尚無不合。另被告機關原核定贈與人八十二至八十四年度之贈與
      稅，經原告申請復查後，業經被告機關將其八十二及八十三年度之贈與稅予以
      註銷，八十四年度之贈與稅亦予以減列七、０００、０００元，重新核定為一
      、二００、０００元。而向台中市農會設定本金最高限額四八、０００、００
      ０元之抵押權，該農會並於八十四年九月七日（應為八十四年九月四日故核撥
      貸款三七、九００、０００元轉入被繼承人之帳戶後，旋由被繼承人帳戶轉出
      清償第三人卯○○先前於八十二年至八十四年間向台中市農會所貸之款項，查
      尤君前所貸款項貸出後，隨即轉存至繼承人丙○○等之帳戶，或由趙君等提領
      運用，核屬被繼承人承擔丙○○等對尤君之債務，被告機關依前揭規定核定被
      繼承人八十四年度贈與總額三七、九００、０００元，應無不當。原告主張係
      丙○○等人借用被繼承人名義向台中市農會貸款四０、０００、０００元乙節
      ，查依借款契約書所載，系爭貸款之借款人為被繼承人，又截至被繼承人死亡
      前尚未清償，並經丙○○於申報被繼承人之遺產稅時列為被繼承人生前未償債
      務之扣除項目，故原告主張實為丙○○等三人之貸款乙節，顯與該等前向被告
      機關申報遺產稅時所為之主張自相矛盾，所稱自難採認，是原告所訴委無足採
      。
（五）基上論結，原處分及所為一再訴願決定並無違誤，請准如訴之聲明判決等語。
    理  由
一、按「凡經常居住在中華民國境內之中華民國國民，就其在中華民國境內或境外之
    財產為贈與者，應依本法規定，課徵贈與稅。」、「財產之移動，具有左列各款
    情形之一者，以贈與論，依本法規定，課徵贈與稅﹕一、在請求權時效內無償免
    除或承擔債務者，其免除或承擔之債務。」分別為遺產及贈與稅法第三條第一項
    、第五條第一款所明定。「被繼承人死亡前三年內之贈與應併課遺產稅者，如該
    項贈與至繼承發生日止，稽徵機關尚未發單課徵時，應先以繼承人為納稅義務人
    開徵贈與稅，再依遺產及贈與稅法第十五條及第十一條第二項規定辦理，惟該項
    贈與稅不得再自遺產總額中扣除，說明：二、被繼承人生前既有符合遺產及贈與
    稅法第十五條規定之贈與而未經核課贈與稅者，即應先行就該贈與事實開徵贈與
    稅，再將該贈與之財產併入遺產總額計課遺產稅。˙˙˙該項贈與稅款並准適用
    同法第十一條第二項規定，自應納遺產稅額內扣除。˙˙˙」財政部八十一年六
    月三十日台財稅第八一一六六九三九三號函釋在案，此函釋與上開遺產及贈與稅
    法第三條第一項、第五條第一款規定不相違背，本件自得予以援用。
二、本件被告機關以原告等之被繼承人趙賴罕生前於八十四年七月間提供其名下坐落
    台中縣霧峰鄉○○○段三五七─一、三五七─二、三五七─三及三五七─八地號
    等四筆土地為擔保，向台中市農會設定本金最高限額四八、０００、０００元之
    抵押權，該農會並於八十四年九月四日核撥貸款三七、九００、０００元轉入被
    繼承人趙賴罕之帳戶後，旋由被繼承人趙賴罕帳戶轉出清償其繼承人丙○○、甲
    ○○二人以案外人卯○○名義先前於八十二至八十四年間向台中市農會所貸同額
    款項，應認定為被繼承人趙賴罕承擔丙○○等對卯○○之債務，有以贈與論之情
    事發生，乃據以核課被繼承人趙賴罕八十四年度贈與額三七、九００、０００元
    ，乃就該筆贈與金額，以其繼承人為納稅義務人，發單補徵贈與稅九、六０九、
    ０七０元。
三、原告起訴主張原告甲○○、丙○○二人因週轉需要，於八十二年間固經情商被繼
    承人趙賴罕同意提供所有坐落台中縣霧峰鄉○○○段第三五七之一、第三五七之
    二、第三五七之三及第三五七之八地號土地作為擔保，設定抵押權，供原告甲○
    ○、丙○○二人向台中市農會貸款資用，惟當時被繼承人趙賴罕並未在台中市設
    籍，核與台中市農會貸款資格不合，是原告甲○○、丙○○二人轉而商請符合貸
    款資格之好友卯○○出名為借款人，經其同意，乃有自八十二年至八十四年間陸
    續向台中市農會貸款共計三七、九○○、○○○元資用之情事，事實上卯○○僅
    出借名義，真正之借款人為甲○○、丙○○二人，是該筆貸款之利息自始即由原
    告甲○○、丙○○、魏淑鳳（丙○○之妻）從自己帳戶中匯款繳息。嗣趙賴罕遷
    移台中市設籍滿半年後，已符合台中市農會貸款之資格，甲○○等二人始於八十
    四年九月間改以被繼承人趙賴罕名義借款四○、○○○、○○○元，其中三七、
    九○○、○○○元隨即用以清償卯○○名義帳戶之借款餘額。故系爭未償債務實
    係繼承人丙○○及甲○○二人借用被繼承人名義向金融機構借款供該二人使用，
    且貸款期間之利息亦由該二人繳納，並非被繼承人之借款，是貸款之資金去向應
    無贈與情事等語。
四、惟按稅捐為法定之債，於法律規定之構成要件經充分時而發生。經查本件原告等
    之被繼承人趙賴罕生前於八十二年十一月間以其坐落台中縣霧峰鄉○○○段三五
    七─一、三五七─二、三五七─三及三五七─八地號等四筆土地為擔保，擔保訴
    外人即債務人卯○○向台中市農會設定本金最高限額四八、０００、０００元之
    抵押權，向台中市農會貸款四０、０００、０００元，於八十四年八月一日另由
    被繼承人趙賴罕借款四０、０００、００００元，截至被繼承人趙賴罕八十六年
    三月二十四日死亡止並未清償，原告丙○○代表繼承人於八十六年七月二十一日
    辦理遺產稅申報，申報遺產總額為三０、一一四、九００元，列報被繼承人趙賴
    罕死亡前未償債務扣除額為該筆四０、０００、０００元，經被告機關核定在案
    ，有土地登記簿謄本、放款申請書、土地、建築改良物他項權利移轉變更契約書
    、遺產稅申報書、台中市農會八十六年八月十五日復函等附於原處分卷可稽。又
    被繼承人趙賴罕所貸借之款項四０、０００、０００元，台中市農會嗣於八十四
    年九月四日核撥貸款三七、九００、０００元轉入被繼承人之帳戶後，旋由被繼
    承人帳戶轉出清償第三人卯○○先前於八十二年至八十四年間向台中市農會所貸
    之款項，有台中市農會放款帳卡及傳票等資料附於原處分卷可參。按卯○○前所
    貸款項，係原告丙○○借用卯○○名義所貸，嗣款項均轉存至原告丙○○等之帳
    戶，或由丙○○等提領，業經證人卯○○於本院九十一年八月二十日準備程序期
    日證述明確，是被繼承人趙賴罕轉帳三七、九００、０００元清償卯○○之貸款
    ，核屬被繼承人趙賴罕承擔丙○○等對卯○○之債務，被告機關乃核定被繼承人
    趙賴罕八十四年度此部分贈與總額三七、九００、０００元，自無不當。原告起
    訴主張本件被繼承人趙賴罕之借款，實為丙○○等之貸款云云，有違反禁反言之
    原則，而證人卯○○於本院審理時所為趙賴罕為借款人實為原告丙○○證言，與
    上開貸款資料所載借款人為趙賴罕及原告等前向被告機關申報遺產稅時所為之被
    繼承人未償債務不符，自難憑採。至原告提出之丙○○、甲○○與被繼承人趙賴
    罕訂立之契約書，雖記載趙賴罕同意名下土地供丙○○、甲○○借款，丙○○、
    甲○○同意負責清償全部貸款及利息，與本件借款人為被繼承人之情形有別，亦
    無從為原告有利之認定，至嗣後原告丙○○等按期匯款至被繼承人帳戶繳納被繼
    承人利息部分，亦不影響本件視同贈與之成立，原告所辯各節均不足採。
五、綜上所述，本件原處分（復查決定）核無違誤，訴願決定予以維持，亦無不合，
    原告起訴意旨，難謂為有理由，應予駁回。
據上論結，本件原告之訴為無理由，依行政訴訟法第一百九十五條第一項後段、第九
十八條第三項前段、第一百零四條，民事訴訟法第八十五條第二項，判決如主文。
中　　華　　民　　國　　九十一　　　年　　　九　　　　月　　三十　　　日
                 臺 中 高 等 行 政 法 院   第 四 庭
                                審 判 長 法      官　沈　應　南
                                         法      官　許　武　峰
                                         法      官　黃　淑　玲
右正本證明與原本無異。
如不服本判決，應於判決送達後二十日內向本院提出上訴書狀，其未表明上訴理由者
，應於提起上訴後二十日內向本院提出上訴理由書（須依對造人數附具繕本）；如於
本判決宣示或公告後送達前提起上訴者，應於判決送達後二十日內補提上訴理由書（
須附繕本）。未表明上訴理由者，逕以裁定駁回。
提起上訴應預繳送達用雙掛號郵票拾份（每份三十四元)。
中　　華　　民　　國　　九十一　　　年　　　九　　　　月　　三十　　　日
　　　　　　　　　　　　　　　　　　　　 法院書記官　黃  靜  華
